臺灣臺中地方法院刑事判決　　　　　　　 96年度易字第177號
被　　　告　丁○○
上列被告因詐欺案件，經檢察官提起公訴（九十五年度偵字第一
七一八八、二二七九○號），及移送併案審理（九十五年度偵字
第二八二九四、二三八八五號），本院判決如下：
    主    文
丁○○連續幫助連續意圖為自己不法之所有，以詐術使人將本人
之物交付，處有期徒刑伍月，如易科罰金，以銀元參佰元即新臺
幣玖佰元折算壹日。緩刑參年。
    犯罪事實
一、丁○○可預見將金融機構存摺、印章、提款卡（含密碼）無
    故交予他人使用，將可能流為詐騙集團作為「人頭帳戶」使
    用之詐騙工具，使受騙之人因陷於錯誤而將金錢匯入該「人
    頭帳戶」內，及不法犯罪集團經常以人頭電話門號撥打電話
    向被害人施用詐術，使被害人將款項匯入其指定之人頭帳戶
    ，以掩飾其犯行，並藉此逃避檢警人員之追緝，並預見向其
    取得其所申辦行動電話門號之人，會以其電話門號及向他人
    取得之人頭帳戶詐欺被害人，使之將款項匯入人頭帳戶，並
    作為犯罪贓款匯進提出之用，嗣再提領一空，致使被害人及
    偵查機關無從追查，進而便利實施詐欺之財產犯罪。惟其因
    缺錢花用，仍不違其本意，不顧他人所可能遭害之危險，而
    基於幫助由不詳真實姓名成年男子等人所組成之詐欺集團實
    施詐欺取財之不確定概括犯意，自民國（下同）九十五年四
    月間某日起至九十五年五月間某日止，連續在臺灣土地銀行
    豐原分行門口、國泰世華商業銀行豐北分行門口、臺灣中小
    企業銀行豐原分行門口、臺中市○○路萬代福戲院樓下及臺
    中市○○路、東山路口之便利超商外，以新臺幣（下同）六
    千元之代價，將其所有之臺灣土地銀行豐原分行帳戶（帳號
    ：000000000000號）、國泰世華商業銀行豐北
    分行帳戶（帳號：000000000000號）、臺灣中
    小企業銀行豐原分行帳戶（帳號：00000000000
    號）及豐原三民路郵局帳戶（局號：0000000號，帳
    號：0000000號）之存摺、印章、金融卡及密碼，與
    行動電話門號0000000000號之ＳＩＭ卡，交付真
    實姓名年籍不詳，自稱「謝先生」之成年男子，而容任他人
    藉以遂行詐欺取財犯罪，以此方式幫助該成年男子詐騙他人
    財物。該成年男子「謝先生」先後取得前開帳戶之存摺、印
    章、金融卡（含密碼）後，與所屬之詐騙集團成員，即共同
    基於意圖為自己不法所有之概括犯意聯絡，為下列行為：
    於九十五年五月十六日十二時許，撥打電話給乙○○，佯稱
    為乙○○之友人，因急需用錢，請其匯款云云，使乙○○陷
    於錯誤，遂先於九十五年五月十六日中午，在臺灣土地銀行
    中崙分行匯款五萬元至丁○○上開臺灣土地銀行豐原分行帳
    戶內，又於同年五月十七日，在國泰世華銀行匯款二萬元至
    丁○○上開國泰世華銀行豐北分行之帳戶內，而受有財產上
    之損害。於九十五年五月十八日，撥打電話給丙○○，佯
    稱為丙○○之侄女，急需週轉二萬元，隔日即會歸還，請其
    匯款云云，使丙○○陷於錯誤，遂於九十五年五月十八日十
    八時四分許，在南投縣埔里鎮北平郵局匯款二萬元至丁○○
    上開臺灣中小企業銀行豐原分行之帳戶內，而受有財產上之
    損害。於九十五年五月二十四日九時四十分許，以丁○○
    提供之行動電話號碼0000000000號撥打電話給己○○，向其佯稱為中華電信人員，因己○○有申辦號碼為0
    000000000號之行動電話，欠費二萬六千七百五十
    元云云，經己○○表示並未辦該電話，該詐欺集團成員佯稱
    要己○○向警政署電信警察隊報案取得報案三聯單即可不用
    付費，己○○即依該詐欺集團成員提供之電話號碼聯絡後，
    該詐欺集團成員繼向己○○佯稱被告涉嫌洗錢，若不是嫌疑
    犯，請其協助澄清，並前往土地銀行蘇澳分行申辦網路銀行
    ，且給己○○一帳戶號碼填寫在網路銀行約定書之轉入帳戶
    欄，及以00000000為網路密碼，以利追查云云，使
    己○○陷於錯誤，依指示申辦網路銀行帳戶後，其於臺灣土
    地銀行蘇澳分行之存款一百零一萬元隨即被轉入該詐欺集團
    使用之田楊正高雄銀行三民分行帳戶內（田楊正另經臺灣高
    雄地方法院檢察署檢察官為不起訴處分），而受有財產上之
    損害。於九十五年五月二十三日下午起至九十五年五月三
    十日中午止，連續多次撥打電話給甲○○，佯稱為拉斯維加
    斯具拉集團行銷部人員，告知甲○○中獎，需先匯款云云，
    使甲○○陷於錯誤，而依詐欺集團成員之指示，先後於九十
    五年六月一日十二時九分許、同年六月二日十二時十二分許
    ，匯款七萬元、十二萬一千四百元，至丁○○上開豐原三民
    路郵局之帳戶內，而受有財產上之損害。嗣乙○○、丙○○
    、己○○、甲○○均發現受騙而報警，始循線查知上情。
二、案經臺中縣警察局豐原分局報告臺灣臺中地方法院檢察署檢
    察官偵查起訴，及甲○○訴由該局報告同署檢察官移送併案
    ，及臺灣高雄地方法院檢察署檢察官呈請臺灣高等法院檢察
    署檢察官核轉臺灣臺中地方法院檢察署檢察官移送併案審理
    。
    理    由
壹、程序部分：
    按「刑事訴訟法第一百五十九條之五明定：『被告以外之人
    於審判外之陳述，雖不符前四條之規定，而經當事人於審判
    程序同意作為證據，法院審酌該言詞陳述或書面陳述作成時
    之情況，認為適當者，亦得為證據。』、『當事人、代理人
    或辯護人於法院調查證據時，知有第一百五十九條第一項不
    得為證據之情形，而未於言詞辯論終結前聲明異議者，視為
    有前項之同意。』，其立法理由在於傳聞證據未經當事人之
    反對詰問予以核實，乃排斥其證據能力。惟當事人如放棄對
    原供述人之反對詰問權，於審判程序表示同意該等傳聞證據
    可作為證據，此時，法院除認該傳聞證據欠缺適當性外，自
    可承認其證據能力。又當事人、代理人或辯護人於調查證據
    時，知有刑事訴訟法第一百五十九條第一項不得為證據之情
    形，卻表示『對於證據調查無異議』、『沒有意見』等意思
    ，而未於言詞辯論終結前聲明異議者，應視為已有將該等傳
    聞證據採為證據之同意。」（詳最高法院九十四年度臺上字
    第二九七六號判決意旨）。經查被告、檢察官於審判期日，
    對本案之全部證據之證據能力均不爭執，復於審判期日就本
    院提示之證據於言詞辯論終結前，均未就所調查之證據主張
    有刑事訴訟法第一百五十九條不得為證據之情形，且均表示
    「沒意見」，本院審酌該等證據作成時，亦無不適當之處，
    是參考上開最高法院判決要旨，應視為已有將該等傳聞之證
    據採為證據之同意，本案經調查之證據均有證據能力，合先
    敘明。
貳、實體部分：
一、前揭犯罪事實，業據被告丁○○於本院審理時坦白承認，並
    據被害人即證人乙○○、丙○○、己○○、甲○○分別於警
    詢時，及證人乙○○、丙○○、己○○於本院審理中證述明
    確。此外，並有國泰世華商業銀行豐北分行九十五年六月一
    日九五國世豐北字第○○二五號函附之開戶基本資料影本一
    份、臺灣土地銀行豐原分行九十五年五月二十九日豐存字第
    ○九五○一○○四八一號函附之開戶基本資料影本一份、臺
    灣中小企業銀行豐原分行九十五年六月二十六日豐原字第四
    六○九五○○二二八號函附之開戶資料影本及往來明細各一
    份、臺灣土地銀行網路銀行約定書影本一件、中華郵政股份
    有限公司豐原郵局九十五年七月十九日營字第○九五○二○
    二二○○號函附之開戶基本資料影本及交易明細資料各一份
    、田揚正高雄銀行三民分行開戶基本資料影本及交易明細各
    一份、內政部警政署反詐騙案件紀錄表一份、詐騙電話斷話
    簡便格式表影本一份、中華電信股份有限公司臺灣北區電信
    分公司臺北南區營業處九十五年七月二十五日南人密字第○
    四三號函一份、被害人乙○○遭詐騙而匯款前開金錢之國泰
    世華商業銀行存款存根影本一紙、臺灣土地銀行存摺類存款
    憑條影本一紙、被害人丙○○遭詐騙而轉帳存入前開金錢之
    自動櫃員機交易明細表影本一件、被害人甲○○遭詐騙而匯
    款上述金錢之郵政國內匯款執據影本二件、通聯調閱查詢單
    一份附卷可證。
二、按刑法上之故意，分為直接故意（確定故意）與間接故意（
    不確定故意），行為人對於構成犯罪之事實，明知並有意使
    其發生者，為直接故意；行為人對於構成犯罪之事實，預見
    其發生而其發生並不違背其本意者，為間接故意。且幫助犯
    之成立，以行為人主觀上認識被幫助者正欲從事犯罪或係正
    在從事犯罪，且該犯罪有既遂之可能，而其行為足以幫助他
    人實現構成要件者，即具有幫助故意，並不以行為人確知被
    幫助者係犯何罪名為必要。次按自政府開放電信業申請設立
    後，電信業者大量增加，使一般人申請電話門號極為容易且
    便利，是除非該電話門號使用人欲將門號充作犯罪之用，否
    則一般充作正常使用之電話門號，並無向他人購買之必要；
    又金融機構存摺、印章及金融卡僅係供使用人作為存款、提
    款、匯款或轉帳之工具，本身並無經濟或交易之價值。且一
    般人在正常情況下，均得自行向金融機構申請開立存款帳戶
    而領取存摺及提款卡使用，並無特定身分之限制。苟非意在
    將該金融機構存款帳戶作為犯罪之不法目的或掩飾真實身分
    ，實無蒐集他人銀行存摺、印章或金融卡之必要，此乃一般
    人皆知之常識。況近來新聞媒體，對於不肖犯罪集團常大量
    收購人頭帳戶及電話門號後，再持以供作犯罪使用，藉此逃
    避檢警查緝之情事，亦多所報導；被告係有正常智力之人，
    對他人支付代價取得其門號及金融帳戶，係用於不法之目的
    ，自應有所認識，蓋如非供作犯罪或其他不法目的，應無隱
    匿自己名義而向他人取得電話門號及金融帳戶使用之必要。
    乃被告竟提供其前開電話門號及金融帳戶予「謝先生」，其
    對於上開電話門號及金融帳戶將可能遭人做為詐欺取財犯行
    使用之情形，應有所之認知，且可預見其發生。況且被害人
    乙○○、丙○○、己○○、甲○○均係接獲電話始遭詐騙，
    衡情此類詐騙電話不可能僅對少數被害人發送，且該犯罪集
    團分工精細，各成員分別扮演科長等角色，致被害人被騙而
    匯款，以此詐欺方法獲取鉅額犯罪所得之情狀觀之，本件詐
    欺集團成員，顯均係共同以意圖為自己不法之所有，以詐術
    使人將本人之物交付無疑，彼等從事詐財之不法行為，應成
    立刑法第三百三十九條第一項之詐欺取財罪。又本案被害人
    己○○雖到庭證稱與其通話之詐欺集團成員其中一人之聲音
    與被告相似云云；然查本案被害人乙○○、丙○○、己○○
    、甲○○均僅係透過電話而遭施用詐術者詐騙，均未直接與
    施用詐術者見面，亦未曾見過被告本人，而被害人己○○亦
    自承無法百分之確認被告確係與其通話之詐欺集團成員，故
    本案並無積極證據證明被告係自己以電話向乙○○、丙○○
    、己○○、甲○○施用詐術之人，或係與以電話向乙○○、
    丙○○、己○○、甲○○施用詐術者，共同基於詐欺取財之
    犯意聯絡，亦無積極證據證明被告有參與前開詐欺取財構成
    要件之行為。被告既僅係以幫助之意思，參與詐欺取財罪構
    成要件以外之行為，自僅成立詐欺取財罪之幫助犯，並非共
    同正犯。是本案足認被告自白確與事實相符，事證明確，被
    告前揭犯行，至堪認定。
三、論罪科刑及適用法律：
（一）新舊法比較部分：
      被告行為後，刑法於九十四年二月二日修正公布，於九十
      五年七月一日施行，其中刑法修正第二條、第三十三條規
      定。按行為後法律有變更者，適用行為時之法律，但行為
      後之法律有利於行為人者，適用最有利於行為人之法律，
      現行刑法第二條第一項訂有明文。此條規定乃與刑法第一
      條罪刑法定主義契合，而貫徹法律禁止溯及既往原則，係
      規範行為後法律變更所生新舊法律比較適用之準據法，是
      刑法第二條本身雖經修正，但刑法第二條既屬適用法律之
      準據法，本身尚無比較新舊法之問題，應一律適用裁判時
      之現行刑法第二條規定，以決定適用之刑罰法律，先予辨
      明。又以本次刑法修正之比較新舊法，應就罪刑有關之共
      犯、未遂犯、想像競合犯、牽連犯、連續犯、結合犯，以
      及累犯加重、自首減輕暨其他法定加減原因（如身分加減
      ）與加減例等一切情形，綜其全部罪刑之結果而為比較，
      最高法院九十五年五月二十三日，著有九十五年度第八次
      刑庭會議決議可資參照。經查：
　１、刑法第三百三十九條第一項詐欺取財罪，法定刑得科或併
  　　科銀元一千元以下罰金，依修正後刑法施行法增訂第一條
    　之一：「中華民國九十四年一月七日刑法修正施行後，刑
      法分則編所定罰金之貨幣單位為新臺幣。九十四年一月七
      日刑法修正時，刑法分則編未修正之條文定有罰金者，自
      九十四年一月七日刑法修正施行後，就其所定數額提高為
      三十倍。但七十二年六月二十六日至九十四年一月七日新
      增或修正之條文，就其所定數額提高為三倍」及刑法第三
      十三條第五款修正為：「主刑之種類如下：五、罰金：新
      臺幣一千元以上，以百元計算之」等規定觀之，依修正後
      之法律，刑法第三百三十九條第一項詐欺取財罪所得科處
      之罰金刑最高為新臺幣三萬元、最低為新臺幣一千元，然
      依被告行為時之刑罰法律，即罰金罰鍰提高標準條例第一
      條前段規定之提高倍數十倍及修正前刑法第三十三條第五
      款規定之罰金最低額一元計算，則刑法第三百三十九條第
      一項之詐欺取財罪所得科處之罰金最高為銀元一萬元，最
      低額為銀元十元，若換算為新臺幣，最高額雖與新法同為
      新臺幣三萬元，然最低額僅為新臺幣三十元。因此，比較
      上述修正前、後之刑罰法律，自以被告行為時關於科處罰
      金刑之法律較有利於被告。
　２、修正前刑法第五十六條連續犯之規定業已刪除，原屬連續
  　　犯之數個犯罪行為，依新法應數罪併罰，二者相較，修正
    　前之規定可依裁判上一罪論處，修正前之規定顯較有利於
      被告，應依修正前刑法第五十六條之連續犯規定論處。
　３、綜合上述各條文修正前、後之比較，揆諸前揭最高法院決
  　　議及修正後刑法第二條第一項前段、後段規定之「從舊、
    　從輕」原則，被告應適用行為時之法律，即修正前刑法之
      相關規定予以論罪。
（二）本件向被告收取上開帳戶之存摺等資料及電話號碼之姓名
      、年籍不詳之成年人「謝先生」，核其所為，係犯刑法第
      三百三十九條第一項之詐欺取財罪。
（三）按刑法上之幫助犯，係指以幫助之意思，對於正犯資以助
      力，而未參與實施犯罪之行為者而言（最高法院四十九年
      臺上字第七十七號判例意旨參照）。查被告既預見將電話
      門號及金融帳戶交予他人，可能供為詐欺犯罪被害人之用
      ，竟提供其門號及金融帳戶予他人供詐欺取財之用，雖並
      未參與詐欺取財之行為，然其顯係以幫助之意思，參與詐
      欺取財構成要件以外之行為，為幫助犯，而詐欺集團成員
      等人嗣後即利用其所交付之門號，實施詐欺取財犯罪，又
      不違被告本意，故核被告所為，係犯刑法第三百三十九條
      第一項之幫助詐欺取財罪，並依刑法第三十條第二項之規
      定，按詐欺取財罪正犯之刑減輕之（被告犯罪後，刑法有
      關刑法第三十條幫助犯規定，已由「幫助他人犯罪者，為
      從犯。雖他人不知幫助之情者，亦同。」、「從犯之處罰
      ，得按正犯之刑減輕之。」修正為「幫助他人實行犯罪行
      為者，為幫助犯。雖他人不知幫助之情者，亦同。」、「
      幫助犯之處罰，得按正犯之刑減輕之。」，但此修正，並
      不影響「幫助犯無獨立性，必以正犯有犯罪行為之存在，
      始能成立」嚴格從屬形式見解之繼續援用，並不涉及罪刑
      實質內容之變更，而無庸依刑法第二第一項為新舊法之比
      較適用，應逕適用裁判時之新法，此有最高法院九十五年
      第二十一次刑事庭會議決議可參）。至上揭詐欺集團成員
      等人，為前開詐欺取財犯行，有犯意聯絡及行為分擔，固
      均為共同正犯，惟幫助犯係從犯，從屬正犯而成立，刑法
      上既無「共同幫助」之情，當亦無「幫助共同」之可言（
      司法院七十廳刑一字第一一○四號函亦同此見解），附此
      敘明。
（四）又被告先後交付金融機構帳戶及電話門號，其所犯之數次
      幫助連續詐欺取財犯行，時間緊接，犯罪構成要件相同，
      顯係基於概括犯意為之，應依修正前刑法第五十六條連續
      犯之規定論以一罪，並加重其刑，且先加重後減輕之。又
      公訴意旨僅論及被告前揭幫助「謝先生」詐騙被害人乙○○、丙○○之詐欺取財犯行，然前開未經起訴部分，既與
      起訴部分有刑法修正前之連續犯裁判上一罪關係，顯為起
      訴效力所及，且經檢察官聲請併辦，本院自應併予審理，
      附此敘明。
（五）九十四年二月二日修正公布，並於九十五年七月一日施行
      之刑法第五十七條乃為法院就刑之裁量審認標準見解之明
      文化，非屬法律之變更，自無毋庸比較新舊法。爰審酌被
      告並無刑事前案紀錄，有臺灣高等法院被告前案紀錄表附
      卷可稽，堪認其犯案前品行尚佳，然被告提供帳戶及行動
      電話供施以詐騙之詐騙集團使用，所為已影響社會安定，
      困擾人與人之間之互信，增加被害人尋求救濟之困難，並
      使犯罪之追查趨於複雜，及其犯罪之動機、目的、手段、
      生活狀況、智識程度，前開被害人之受騙金額，且被告犯
      罪尚能坦承不諱，並已與被害人乙○○、丙○○、己○○
      和解（有和解筆錄三件附卷可按），顯有悔意等一切情狀
      ，量處如主文所示之刑。
（六）被告行為後，刑法第四十一條於九十年一月十日修正公布
      ，同年月十二日施行；嗣復於九十四年二月二日修正公布
      ，於九十五年七月一日施行，該條於第一次修正前原規定
      「犯最重本刑為三年以下有期徒刑以下之刑之罪，而受六
      月以下有期徒刑或拘役之宣告，因身體、教育、職業或家
      庭之關係，執行顯有困難者，得以一元以上三元以下折算
      一日，易科罰金。」；第一次修正施行後刑法第四十一條
      第一項前段規定「犯最重本刑為五年以下有期徒刑以下之
      刑之罪，而受六個月以下有期徒刑或拘役之宣告，因身體
      、教育、職業或家庭之關係或其他正當事由，執行顯有困
      難者，得以一元以上三元以下折算一日，易科罰金。」；
      而被告行為時之易科罰金折算標準，修正前罰金罰鍰提高
      標準條例第二條（現已刪除）規定，就其原定數額提高為
      一百倍折算一日，則依九十年一月十二日施行之刑法第四
      十一條第一項前段，被告易科罰金折算標準，應以銀元一
      百元、二百元、三百元折算一日，經折算為新臺幣後，應
      以新臺幣三百元、六百元、九百元折算為一日。第二次修
      正施行後刑法第四十一條第一項前段規定則為：「犯最重
      本刑為五年以下有期徒刑以下之刑之罪，而受六個月以下
      有期徒刑或拘役之宣告者，得以新臺幣一千元、二千元或
      三千元折算一日，易科罰金。」比較二次修正前後之易科
      罰金相關規定及折算標準，以被告行為前，刑法第四十一
      條第一項前段，於九十年一月十日修正公布，同年月十二
      日施行，關於易科罰金之規定，較有利於被告，並依此諭
      知易科罰金之折算標準，以示儆懲。
（七）末查，被告前未曾受有期徒刑以上刑之宣告，有上開被告
      前案紀錄表在卷可按，且犯後坦承犯行，並與被害人乙○○、丙○○、己○○達成和解，有和解筆錄三份在卷可稽
      ，被告經此偵審程序，當知所警惕，信無再犯之虞，本院
      認所宣告之刑以暫不執行為適當，並依最高法院九十五年
      第八次刑事庭會議決議第七點，逕依修正後刑法第七十四
      條第一項第一款規定，諭知被告緩刑三年，以啟自新。
據上論斷，應依刑事訴訟法第二百九十九條第一項前段，刑法第
二條第一項前段、（修正前）第五十六條、第三百三十九條第一
項、第三十條第一項前段、第二項、（修正前）第四十一條第一
項前段、第七十四條第一項第一款，修正前罰金罰鍰提高標準條
例第一條前段、（刪除前）第二條，現行法規所定貨幣單位折算
新臺條例第二條，判決如主文。
本案經檢察官戊○○到庭執行職務。
中　　華　　民　　國　　96　　年　　4 　　月　　24　　日
                  刑事第九庭  審判長法  官  周瑞芬
                                    法　官  余德正
                                    法　官  莊秋燕
以上正本證明與原本無異。
如不服本判決，應於送達後十日內向本院提出上訴狀（須附繕本
），上訴於臺灣高等法院臺中分院。
                                    書記官  顏督訓
中　　華　　民　　國　　96　　年　　4 　　月　　24　　日
附錄本案論罪科刑法條全文：
中華民國刑法第三百三十九條
意圖為自己或第三人不法之所有，以詐術使人將本人或第三人之
物交付者，處五年以下有期徒刑、拘役或科或併科一千元以下罰
金。
以前項方法得財產上不法之利益或使第三人得之者，亦同。
前二項之未遂犯罰之。
